臺灣高等法院刑事判決　　　　　　　　　九十一年度上訴字第三二九四號
　　上　訴　人
　　即　被　告　乙○○　男　四.
　　指定辯護人　本院甲○辯護人　李廣澤
右上訴人，因偽造貨幣案件，不服台灣板橋地方法院，九十一年度訴字第六九０號，
中華民國九十一年九月三十日第一審判決（起訴案號：台灣板橋地方法院檢察署九十
年偵字第一三五七六號）提起上訴，本院判決如左：
    主  文
原判決撤銷。
乙○○行使偽造之通用紙幣未遂，累犯，處有期徒刑壹年捌月。偽造之新台幣壹仟元
紙鈔貳張(號碼為ＣＭ八一二三一四ＸＢ、ＪＬ五九九九六七ＵＧ)、新台幣伍佰元紙
鈔壹張(號碼ＥＬ四九八五七三ＶＪ)均沒收。
    事  實
一、乙○○因施用安非他命毒品，自民國八十二年起出現幻聽、被害妄想等症狀，後
    經前臺灣省立桃園療養院八里分院（現改制為行政院衛生署八里療養院）精神鑑
    定診斷為安非他命誘發之精神病症，惟並未規則追蹤治療，常有幻聽干擾及被神
    鬼控制妄想。又其前曾於八十三年、八十四年間分別因妨害家庭、違反麻醉藥品
    管理條例、妨害公務等案件，先後經原審法院判處有期徒刑六月、六月、三月、
    七月確定後，定其應執行有期徒刑一年二月，於八十五年十月十一日執行完畢。
    迄九十年八月間，乙○○精神狀態因多年未門診追蹤及藥物治療，持續受幻聽干
    擾及被神鬼控制妄想之影響，導致現實判斷感障礙，已達精神耗弱程度，竟於九
    十年八月十日晚上八時四十五分許，明知其持有自不詳之人取得之新版新臺幣一
    千元紙鈔二張（號碼為CM812314XB、JL599967UG）及五百元紙鈔一張（號碼為EL
    498573VJ），均係不詳之人偽造之通用紙幣，妄想係神鬼交付其使用，乃持至臺
    北縣中和市○○路景安捷運站內，先持上開新版新臺幣一千元偽鈔一張（號碼為
    CM812314XB）向服務臺站務人員吳亭穎兌換零錢行使，經吳亭穎檢驗發覺有異表
    示無法兌換，復接續持上開新版新臺幣五百元偽鈔一張（號碼為EL498573VJ）向
    吳亭穎兌換，經吳亭穎檢驗亦有異而表示無法兌換，乙○○行使上開偽鈔未果，
    始持新臺幣一百元真鈔向吳亭穎兌換零錢，嗣經吳亭穎報警，乙○○旋當場為警
    查獲，並在其身上扣得上開新版新臺幣一千元偽鈔二張、五百元偽鈔一張。
二、案經臺北縣政府警察局中和分局報請臺灣板橋地方法院檢察署檢察官偵查起訴。
    理  由
一、訊據上訴人即被告乙○○固不否認有於上揭時地持上開偽鈔向證人吳亭穎兌換零
    錢之事實，但矢口否認有故意行使偽造貨幣之犯行，辯稱：伊不知上開偽鈔係何
    人給伊的，亦不知上開紙鈔係偽造的，才拿來使用，這一切都是神鬼安排的云云
    。然查，被告右揭持偽鈔行使兌換零錢未果之犯罪事實，業據證人吳亭穎於警訊
    指證綦詳，並有上開新版新臺幣一千元偽鈔二張、五百元偽鈔一張扣案可資佐證
    ，而該扣案之新版新臺幣一千元紙鈔二張、五百元紙鈔一張，經送鑑定結果均屬
    偽造，此有中央銀行發行局九十年十二月二十四日（九○）台央發字第○三○○
    六三九五一號函一紙在卷可稽。復據證人吳亭穎於警訊時證稱：被告持以兌換零
    錢之偽鈔，以目視便覺有異樣等語情節（見偵查卷七頁反面），以及上開中央銀
    行發行局函所述鑑定上開扣案紙鈔偽造情狀觀之，堪見被告所持上開紙鈔，一般
    人以目視檢驗，即可看出係偽造；況衡諸被告身上除有上開扣案偽鈔外，尚有較
    低金額之新臺幣一百元真鈔，被告果真不知情要兌換零錢，當先持一百元真鈔予
    以兌換，較為便利，然被告卻違反常情，先持其所有最高金額之新臺幣一千元偽
    鈔向吳亭穎兌換零錢，俟無法兌換，接續又持次高金額之新臺幣五百元偽鈔向其
    兌換，迨亦無法兌換時，始持一百元真鈔兌換，綜上所述堪見被告顯然應知悉其
    所持用之新臺幣一千元、五百元等紙鈔均係偽造無訛。是被告上開所辯，要屬卸
    責之詞，尚難採信。本件事證已臻明確，被告上開犯行堪以認定。
二、被告乙○○持上開新版新臺幣一千元、五百元等偽鈔行使兌換零錢未果，核其所
    為，係犯刑法第一百九十六條第三項、第一項之行使偽造通用紙幣未遂罪。公訴
    意旨漏未敘及被告未遂犯行，容有未洽，附此敘明。又其行使偽造紙幣，本含有
    詐欺性質，不另論以詐欺罪。再被告前曾於八十三年、八十四年間分別因妨害家
    庭、違反麻醉藥品管理條例、妨害公務等案件，先後經原審法院判處有期徒刑六
    月、六月、三月、七月確定後，定其應執行有期徒刑一年二月，於八十五年十月
    十一日執行完畢，有臺灣高等法院檢察署刑案紀錄簡覆表及本院被告全國前案紀
    錄表各一紙在卷可稽，被告前受有期徒刑執行完畢，於五年以內再犯本件有期徒
    刑以上之罪，為累犯，應依刑法第四十七條規定，加重其刑。另被告已著手於上
  開行使偽鈔行為之實行，惟兌換時即被發現而不遂，為未遂犯，依刑法第二十六
    條前段規定按既遂犯之刑度減輕之。此外，被告經原審法院送請臺北榮民總醫院
    精神鑑定結果，認被告行為時精神狀態確因施用安非他命而產生有幻聽、妄想等
    精神病症狀，惟認被告行使偽造貨幣行為與其精神狀態無直接相關，此有該院九
    十一年八月十二日被告精神鑑定報告一份在卷可按，然查被告因施用安非他命毒
    品，產生幻聽、被害妄想等症狀，為安非他命誘發之精神病患，且衡諸被告始終
    無法明確交代扣案偽鈔來源，並妄想歸咎於神鬼，可見其於本件犯案之際，應仍
    持續受幻聽干擾及被神鬼控制妄想之影響，導致現實判斷感障礙，堪認被告於犯
    上開行使偽鈔行為時，應係處於精神耗弱程度，上開鑑定報告所認「被告行使偽
    造貨幣行為與其精神狀態無直接相關」結果，容有未洽，因此被告於犯上開罪行
    為時，係處於精神耗弱之狀態，故應依刑法第十九條第二項之規定遞減其刑，並
    依法予以先加後減。
三、原審因而予以論罪科刑，固非無見。惟查刑法第八十七條第二項規定，因精神耗
    弱而減輕其刑者，得於刑之執行完畢或赦免後，令入相當處所，施以盛護。同條
    第三項規定前項處分期間為三年以下。原判決於判決理由中未敘明被告因精神耗
    弱而減輕其刑，應於刑之執行完畢或赦免後，令入相當處所，施以監護，而僅論
    及依鑑定意見應給予持續性精神治療，其此部分判決理由，自非完備。且依法監
    護期間為三年以下，原判決宣告施以監護三年，並未說明何以必需三年期間之理
    由，亦有未洽。被告上訴，指稱自己去看病就可以，判三年強制治療並不需要等
    語，指摘原判決不當，核有理由，自應由本院將原判決撤銷改判。爰審酌被告犯
    罪之動機、目的、手段、精神狀態、所生危害及犯罪後態度等一切情狀，量處有
    期徒刑壹年捌月。扣案之新版新臺幣一千元紙鈔二張（號碼為CM812314XB、JL59
    9967UG）及五百元紙鈔一張（號碼為EL498573VJ），均係偽造之通用紙幣，不問
    屬於犯人與否，均應沒收之，爰依刑法第二百條併予宣告沒收。
據上論斷，應依刑事訴訟法第三百六十九條第一項前段、第三百六十四條、第二百九
十九條第一項前段，刑法第一百九十六條第三項、第一項、第二十六條前段、第四十
七條、第十九條第二項、第二百條，罰金罰鍰提高標準條例第一條前段，判決如主文
。
本案經檢察官蔡薰慧到庭執行職務。
中      華      民      國    九十一    年    十二      月     二十     日
                              臺灣高等法院刑事第四庭
                                  審判長法  官    蔡  永  昌
                                        法  官    徐  昌  錦
                                        法  官    陳  榮  和
右正本證明與原本無異。
如不服本判決應於收受送達後十日內向本院提出上訴書狀，其未敘述上訴之理由者並
得於提起上訴後十日內向本院補提理由書（均須按他造當事人之人數附繕本）。
                                        書記官    劉  麗  芬
中      華      民      國    九十一    年     十二     月     二十三   日
附錄：本案論罪科刑法條全文
刑法第一百九十六條
行使偽造、變造之通用貨幣、紙幣、銀行券或意圖供行使之用而收集或交付於人者，
處三年以上十年以下有期徒刑，得併科五千元以下罰金。
收受後方知為偽造、變造之通用貨幣、紙幣、銀行券，而仍行使或意圖供行使之用而
交付於人者，處五百元以下罰金。
第一項之未遂犯罰之。
